---
title: "Bài 1: Giới thiệu tổng quan về Machine Learning"
author: "Giảng viên: Lê Nhật Tùng"
date: "Tháng 3, 2026"
output: github_document
---

```{r setup, include=FALSE}
knitr::opts_chunk$set(echo = TRUE, warning = FALSE, message = FALSE, 
                      fig.width = 10, fig.height = 6, dpi = 150)
```

## Mục tiêu học tập

- Hiểu khái niệm Machine Learning
- Phân biệt các loại ML
- Nắm quy trình 10 bước
- Hiểu overfitting/underfitting

## 1.1 Machine Learning là gì?

**Machine Learning** là khả năng máy tính học từ dữ liệu.

### So sánh

| | Truyền thống | Machine Learning |
|---|---|---|
| Input | Dữ liệu + Quy tắc | Dữ liệu + Kết quả |
| Output | Kết quả | Mô hình |

## 1.2 Regression Example

```{r regression}
area <- c(50, 60, 70, 80, 90, 100, 110, 120)
price <- c(2.5, 3.0, 4.2, 5.5, 6.8, 8.0, 9.5, 11.0)

plot(area, price, pch = 19, col = "blue", cex = 1.5,
     xlab = "Diện tích (m2)", ylab = "Giá (tỷ)",
     main = "Regression: Dự đoán giá nhà")

model <- lm(price ~ area)
abline(model, col = "red", lwd = 2)

new_area <- 75
new_price <- predict(model, newdata = data.frame(area = new_area))
points(new_area, new_price, pch = 19, col = "green", cex = 2)

legend("bottomright", 
       legend = c("Training data", "Regression line", "Prediction"),
       col = c("blue", "red", "green"),
       pch = c(19, NA, 19), lty = c(NA, 1, NA))
```

## 1.3 Classification Example

```{r classification}
data(iris)
iris2 <- iris[iris$Species %in% c("setosa", "versicolor"), ]
iris2$Species <- droplevels(iris2$Species)

plot(iris2$Petal.Length, iris2$Petal.Width,
     col = c("red", "blue")[iris2$Species], pch = 19,
     xlab = "Petal Length", ylab = "Petal Width",
     main = "Classification: Phân loại Iris")

abline(v = 2.5, col = "darkgreen", lwd = 2, lty = 2)

legend("bottomright",
       legend = c("Setosa", "Versicolor", "Boundary"),
       col = c("red", "blue", "darkgreen"),
       pch = c(19, 19, NA), lty = c(NA, NA, 2))
```

## 1.4 Clustering Example

```{r clustering}
set.seed(42)
age <- c(rnorm(30, 25, 3), rnorm(30, 45, 4), rnorm(30, 65, 5))
income <- c(rnorm(30, 20, 5), rnorm(30, 60, 8), rnorm(30, 35, 6))
customer <- data.frame(Age = age, Income = income)

km <- kmeans(customer, centers = 3)

plot(customer$Age, customer$Income,
     col = c("red", "blue", "green")[km$cluster], pch = 19,
     xlab = "Tuổi", ylab = "Thu nhập (triệu/tháng)",
     main = "Clustering: Phân nhóm khách hàng")

points(km$centers, pch = 4, cex = 3, lwd = 3, col = "black")

legend("topright",
       legend = c("Nhóm 1", "Nhóm 2", "Nhóm 3", "Centroids"),
       col = c("red", "blue", "green", "black"),
       pch = c(19, 19, 19, 4))
```

## 1.5 Quy trình ML với Iris

### Load data

```{r load-data}
data(iris)
cat("Số dòng:", nrow(iris), "\n")
cat("Số cột:", ncol(iris), "\n")
cat("Missing:", sum(is.na(iris)), "\n")
```

### EDA

```{r eda, fig.height=8}
par(mfrow = c(2, 2))

hist(iris$Sepal.Length, col = "lightblue", 
     main = "Sepal Length", xlab = "")

boxplot(Sepal.Length ~ Species, data = iris, 
        col = c("red", "blue", "green"),
        main = "Sepal Length by Species")

plot(iris$Petal.Length, iris$Petal.Width, 
     col = iris$Species, pch = 19,
     main = "Petal Length vs Width",
     xlab = "Length", ylab = "Width")

pairs(iris[, 1:4], col = iris$Species, pch = 19)

par(mfrow = c(1, 1))
```

### Feature Scaling

```{r scaling}
original <- c(10, 20, 30, 40, 50)
normalized <- (original - min(original)) / (max(original) - min(original))
standardized <- (original - mean(original)) / sd(original)

par(mfrow = c(1, 3))

plot(1:5, original, type = "b", pch = 19, 
     main = "Original", ylab = "Value")

plot(1:5, normalized, type = "b", pch = 19, col = "blue",
     main = "Normalized [0,1]", ylab = "Value")

plot(1:5, standardized, type = "b", pch = 19, col = "green",
     main = "Standardized", ylab = "Value")

par(mfrow = c(1, 1))
```

### Train/Test Split

```{r split}
set.seed(42)
idx <- sample(nrow(iris), 0.7 * nrow(iris))
train <- iris[idx, ]
test <- iris[-idx, ]

cat("Train:", nrow(train), "\n")
cat("Test:", nrow(test), "\n")
```

### Modeling

```{r model}
library(rpart)
model <- rpart(Species ~ ., data = train, method = "class")

pred <- predict(model, test, type = "class")
acc <- mean(pred == test$Species)

cat("Accuracy:", round(acc * 100, 2), "%\n")
```

### Confusion Matrix

```{r confusion}
cm <- table(Predicted = pred, Actual = test$Species)
print(cm)
```

## 1.6 Overfitting vs Underfitting

```{r overfit-comparison}
model_under <- rpart(Species ~ ., train, method = "class",
                     control = rpart.control(maxdepth = 1))

model_good <- rpart(Species ~ ., train, method = "class",
                    control = rpart.control(maxdepth = 3))

model_over <- rpart(Species ~ ., train, method = "class",
                    control = rpart.control(maxdepth = 30, cp = 0))

get_acc <- function(m, data) {
  p <- predict(m, data, type = "class")
  mean(p == data$Species)
}

results <- data.frame(
  Model = c("Underfit", "Good", "Overfit"),
  Train = c(get_acc(model_under, train),
            get_acc(model_good, train),
            get_acc(model_over, train)) * 100,
  Test = c(get_acc(model_under, test),
           get_acc(model_good, test),
           get_acc(model_over, test)) * 100
)

print(results)
```

### Visualization

```{r overfit-plot}
complexity <- 1:10
train_err <- c(0.35, 0.25, 0.15, 0.08, 0.04, 0.02, 0.01, 0.005, 0.002, 0.001)
test_err <- c(0.37, 0.27, 0.17, 0.12, 0.15, 0.20, 0.25, 0.30, 0.35, 0.40)

plot(complexity, train_err, type = "l", col = "blue", lwd = 2,
     ylim = c(0, 0.5), xlab = "Model Complexity", ylab = "Error",
     main = "Overfitting vs Underfitting")

lines(complexity, test_err, col = "red", lwd = 2, lty = 2)

rect(0.5, 0, 3.5, 0.5, col = rgb(1,0,0,0.1), border = NA)
rect(3.5, 0, 6.5, 0.5, col = rgb(0,1,0,0.1), border = NA)
rect(6.5, 0, 10.5, 0.5, col = rgb(1,1,0,0.1), border = NA)

text(2, 0.45, "UNDERFIT", col = "red", font = 2)
text(5, 0.45, "GOOD FIT", col = "darkgreen", font = 2)
text(8.5, 0.45, "OVERFIT", col = "orange", font = 2)

legend("topright", legend = c("Train", "Test"),
       col = c("blue", "red"), lty = c(1, 2), lwd = 2)
```

## 1.7 Bias-Variance Tradeoff

```{r bias-variance}
x <- seq(0, 10, 0.1)
bias <- 10 * exp(-x/2)
variance <- x^1.5 / 3
total <- bias + variance + 1

plot(x, bias, type = "l", col = "blue", lwd = 3,
     ylim = c(0, max(total) + 1),
     xlab = "Model Complexity", ylab = "Error",
     main = "Bias-Variance Tradeoff")

lines(x, variance, col = "red", lwd = 3)
lines(x, total, col = "purple", lwd = 3, lty = 2)

opt_idx <- which.min(total)
points(x[opt_idx], total[opt_idx], pch = 19, cex = 2, col = "green")

legend("top", 
       legend = c("Bias^2", "Variance", "Total", "Optimal"),
       col = c("blue", "red", "purple", "green"),
       lty = c(1, 1, 2, NA), pch = c(NA, NA, NA, 19), lwd = 3)
```

## 1.8 Model Comparison

```{r models}
models <- c("Linear", "Tree", "Random\nForest", "SVM", "Neural\nNet")
accuracy <- c(0.75, 0.82, 0.90, 0.88, 0.92)

barplot(accuracy, names.arg = models, col = rainbow(5),
        ylim = c(0, 1), ylab = "Accuracy",
        main = "Model Comparison", las = 2)

abline(h = 0.8, col = "red", lty = 2, lwd = 2)

text(1:5, accuracy + 0.03, 
     paste0(round(accuracy * 100, 1), "%"), 
     cex = 1.1, font = 2)
```

## Tóm tắt

### Các loại ML

| Loại | Bài toán | Ví dụ |
|------|----------|-------|
| Supervised - Regression | Dự đoán số | Giá nhà |
| Supervised - Classification | Dự đoán nhãn | Spam |
| Unsupervised - Clustering | Phân nhóm | Khách hàng |

### Quy trình 10 bước

1. Problem Understanding
2. Data Understanding
3. Feature Understanding
4. Feature Engineering
5. Dataset Partition
6. Data Modelling
7. Data Evaluation
8. Hyper-parameter Tuning
9. Build Pipeline
10. Conclusion

### Lưu ý

- Luôn chia train/test
- Kiểm tra overfitting
- Dùng cross-validation
- Chọn metric phù hợp

---

**Cập nhật**: Tháng 3/2026
